臺灣臺北地方法院民事判決　　　　　　 95年度簡上字第605號
上　訴　人　新光行銷股份有限公司
法定代理人　丙○○
訴訟代理人　甲○○
被上訴人　　乙○○
訴訟代理人　蘇錦霞律師
上列當事人間請求確認債權不存在等事件，上訴人對於中華民國
95年9月8日臺灣臺北地方法院臺北簡易庭95年度北簡字第10062
號第一審判決提起上訴，本院判決如下：
    主  文
上訴駁回。
第二審訴訟費用由上訴人負擔。
    事實及理由
一、程序事項：
    查上訴人公司名稱由「誠泰行銷股份有限公司」變更為「新
    光行銷股份有限公司」，及法定代理人由「洪國超」變更為
    「丙○○」，均依法向主管機關申請辦理變更登記完成，並
    依民事訴訟法第170、175條之規定，聲明承受訴訟，應為准
    許。
二、上訴人方面：
  (1)被上訴人向訴外人拓遠股份有限公司購買商品活力健身卡，
    並向第三人誠泰商業銀行（現已更名臺灣新光商業銀行）辦
    理分期貸款，簽訂消費性商品貸款契約（申請表參見原審卷
    p-32），約定於每月30日以富邦銀行信用卡（卡號：0000-0
    000-0000-0000）繳付每期應繳金額8,200元共計36期，繳付
    10期貸款後，被上訴人因訴外人拓遠股份有限公司無法履行
    商品服務而逕行停止繳款，尚餘26期仍未清償，共計8,20
    0*26=213,200元。該筆債權業經第三人誠泰商業銀行讓與上
    訴人（參見原審卷p-33）。
  (2)被上訴人抗辯未於合理期間審閱契約，即於系爭申請表上署
    名云云，按「當事人主張有利於已之事實者，就其事實有舉
    證之責任。」民事訴訟法第二百七十七條定有明文，則被上
    訴人應就該抗辯負舉證責任。
    且消費者保謢法第十一條之一規定之目的，在予消費者有充
    份了解契約內容之機會，並規範企業經營者不得在未給予消
    費者審閱契約內容之機會前，限制消費者簽訂契約之時間，
    以避免消費者於匆忙之時間，因不及瞭解其依契約所得主張
    之權利及應負之義務，致訂立顯失公平之契約而受有損害，
    所以只要消費者於簽約前，已自認瞭解契約之權利義務關係
    ，或有可認其認識契約權利義務關係之合理審閱期間，即不
    得引用上開規定而主張契約無效。
  (3)本件系爭申請表約定事項條款共七條，且於契約目的條款及
    合理審閱期條款均另以顏色較明顯的紅色加以註記，並將系
    爭申請表約定條款置放於簽名欄位上，其字體並非無法辯識
    ，被上訴人辯稱不知與上訴人訂立契約，其觀諸系爭申請表
    左上方記載「誠泰行銷」及契約內文載明「消費性商品貸款
    契約書」等字句，已足證縱使被上訴人並未細繹契約全部條
    款，亦實難推諉為不知系爭申請表主要內容包含委託上訴人
    代向第三人誠泰商業銀行申請貸款，用以支付訴外人拓遠公
    司商品價金之契約。
  (4)本件系爭申請表上並未要求或限制被上訴人於何時簽訂系爭
    契約，在被上訴人未要求審閱期間詳閱契約之情況下仍願簽
    訂契約，於法尚無不合，縱使被上訴人自身未完全瞭解契約
    內容即簽名於契約上，應認對自身權利之拋棄，且被上訴人
    於系爭申請表上已簽名，為不爭執之事實，第三人誠泰銀行
    又已將系爭貸款匯入訴外人拓遠股份有限公司（原審卷p-35
    ），消費性借貸已成立生效，且被上訴人亦按月以富邦信用
    卡繳付10期貸款給上訴人，亦為被上訴人所不爭執，而後被
    上訴人係因訴外人拓遠股份有限公司無法履行商品服務而逕
    行停止繳款，則被上訴人自不得引用消費者保護法第十一條
    之一規定主張簽立之條款無效，以卸系爭契約之責。
  (5)被上訴人基於委任關係授予上訴人代理權，據被上訴人所簽
    立上開契約內容而言，並非以消費而為目的之法律關係，可
    謂被上訴人與上訴人成立授予代理權之委任關係，而後與第
    三人誠泰銀行成立消費性借貸契約關係，均為民法所規定之
    範疇，自無消費者保護法之適用。按解釋契約，固須探求當
    事人立約時之意，不能拘泥於契約之文字，但契約文字業已
    表示當事人真意，無須別事探求者，即不得反捨契約文字而
    更為曲解（最高法院17年上字第1118號判例參照）。據此原
    審竟捨依契約之內容所適用之民法第一○三條第一項、第一
    ○七條第一項前段，及第四七四條，而適用對被上訴人為有
    利解釋之消費者保護法，此原審判決有違背法令適用之情事
    。而被上訴人於訴外人拓遠股份有限公司處簽立系爭申請表
    ，因所謂互相表示意思一致，並不限於當事人間直接為之，
    其由第三人為媒介而將各方互為之意思表示從中傳達因而獲
    致意思表示之一致者，仍不得謂契約並未成立（最高法院68
    年台上字第1504號判例要旨參照）。
  (6)原判決以被上訴人未經事先審閱且契約內容字體過小、記載
    密接而內容繁複，並經被上訴人主張不構成系爭契約之內容
    ，則系爭申請表（即消費性商品貸款契約，見原審卷p-32）
    自屬不成立，因而據以認定上訴人於原審之聲明為無理由。
    上訴人不服提起上訴，本於消費借貸、債權讓與及契約信賴
    保護原則之法律關係，認定兩造間有借貸關係，並依法請求
    返還之。
    聲明：原判決廢棄。（原審本訴部分）被上訴人於原審
    之訴駁回。（原審反訴部分）被上訴人應給付上訴人新台
    幣貳拾壹萬參仟貳佰元整及自民國94年11月30日起至清償日
    止按年利率百分之20計算之利息。第一、二審訴訟費用由
    被上訴人負擔。
三、被上訴人方面：
  (1)上訴人提出之「消費性商品貸款契約書」，該契約僅係申請
    表，申請表之公司名稱為拓遠股份有限公司，並非為上訴人
    ，亦非誠泰銀行（現為新光銀行），被上訴人係與拓遠股份
    有限公司訂立以富邦銀行之信用卡分期給付之買賣關係，並
    非與上訴人成立任何消費性商品貸款契約，被上訴人與誠泰
    銀行間並無任何債務存在。雖信用卡扣款係以被上訴人之名
    義扣款，並不能以扣款名義人，即認定其為契約之當事人。
    且被上訴人於訂約時，認定其與拓遠股份有限公司簽訂契約
    ，而以富邦銀行信用卡分期付款之方式給付，並不知道有與
    誠泰銀行或上訴人簽訂任何契約。而上訴人所提出之申請表
    即消費性商品貸款契約，該契約之內容，對被上訴人顯失公
    平，被上訴人主張契約無效。原審認定並無任何違誤之處，
    上訴人之上訴應無理由。
    聲明：上訴駁回，訴訟費用由上訴人負擔。
  (2)參照消費者保護法第四、五條之規定，企業經營者對於消費
    者負有揭露交易資訊之義務。因定型化契約之相對人即消費
    者，縱非皆為經濟上弱者，亦多屬資訊上、法律上之弱者，
    ，資訊上所以弱勢，或因多數第一次從事相關交易，或因與
    他方之資訊不對稱，至於法律上所以弱勢，則因企業經營者
    通常藉助專業人士為其擬定定型化契約條款，而消費者則大
    都欠缺相關專業。是定型化契約既為企業經營者單方預先擬
    定，而其條款或使用專門用語，而為消費者所難以理解，或
    隱藏風險轉嫁，而使交易他方承擔不利，而企業經營者其所
    營事業，非但具備專業知識，且通常均已累積豐富交易經驗
    。則消費者就定型化契約之內容既無法參與於前，企業經營
    者即應於訂約前，向消費者揭露該契約條款之內容，並使消
    費者於依該條款訂約前，有審閱內容之機會，始符消費者保
    護法第四、五條之規範要求。故企業經營者擬定之定型化契
    約條款，應經消費者同意，始得成為契約之內容。
  (3)消費者保護法第十一條之一第1、2項規定：企業經營者與消
    費者訂立定型化契約前，應有三十日以內之合理期間，供消
    費者審閱全部條款內容；違反前項規定者，該條款不構成契
    約之內容，但消費者得主張該條款仍構成契約之內容。惟實
    務上常見企業經營者以其擬定之密密麻麻定型化契約書中，
    在前言或末端部分，印有「本契約（及其附件）業經甲方（
    即消費者）於簽約前○日（或合理期間內），（攜回）審閱
    全部條款內容」等文字之定型化契約條款方式，履行其依前
    揭所定應提供消費者審閱條款內容期間之義務。惟如定型化
    契約全部條款之數量不少、內容複雜，客觀上不可能為一般
    消費者於簽約當場或簽約前之短暫時間內，得以全部審閱，
    或該等「定型化審閱期間條款」字體細小、位置隱蔽、印刷
    不清或其他情事，致相對人難以注意其存在或辨識，然該等
    「定型化審閱期間條款」卻載明消費者業已在短暫時間內審
    閱全部條款內容，則此等條款顯有突襲性情事，自不構成契
    約內容，從而，消費者得依消費者保護法第十一條之一第二
    項規定，選擇主張系爭定型化契約全部或部分條款是否構成
    契約之內容。
  (4)至消費者訂約前，企業經營者是否已提供全部條款內容以供
    審閱乙節有爭執時，應由企業經營者負舉證責任，此乃企業
    經營者在締約時應盡之揭露資訊義務，觀諸前揭消費者保護
    法第四條、第五條及第十一條之一第一項規定自明。是企業
    經營者以「定型化審閱期間條款」方式，抗辯其已盡此義務
    ，而消費者有爭執時，應由企業經營者證明消費者就該「定
    型化審閱期間條款」已有同意之表示。企業經營者無法證明
    有該同意者，不得僅憑契約書上有「定型化審閱期間條款」
    之記載，即認定消費者已審閱全部條款內容，此有台北地方
    法院90年訴字第4720號判決可參。另依據行政院消費者保護
    委員會消保法字第0930001698號函中謂：以定型化契約條款
    方式，履行應提供消費者審閱期間之規定，對於是否已提供
    合理審閱期之事實，企業經營者應負舉證責任，亦足供參。
  (5)因此，上訴人雖主張於申請書上約定事項第七條有「條款於
    簽署前均已經合理天數詳細審閱」之約定，並不能認定消費
    者已審閱全部條款，故被上訴人主張該約定事項之內容第一
    條至第七條均無效。且按消費者保護法第十六條規定：「定
    型化契約中之定型化契約條款，全部或一部無效或不構成契
    約內容之一部者，除去該部分，契約亦可成立者，該契約之
    其他部分，仍為有效。但對當事人之一方顯失公平者，該契
    約全部無效」。不能以此條文，即認定被上訴人業已行使事
    先審閱權，且該契約將拓遠股份有限公司對於被上訴人應收
    帳款之權利移轉給予上訴人，其讓被上訴人就與拓遠股份有
    限公司契約間的不安抗辯及其他對抗事宜皆無法行使，對被
    上訴人顯失公平，故主張契約全部無效。
  (6)上訴人雖主張委託契約並無消費者保護法之適用，然另依照
    當事人一方預定用於同類契約之條款而訂定之契約，為使他
    方當事人拋棄權利或限制其行使權利以及有於他方當事人有
    重大不利益者，或按其情形顯失公平者，該部分約定無效，
    為民法第二百四十七條之一第三、四款所明定。所謂有重大
    不利益者，乃係指一方預定之契約條款，為他方所不及知或
    無磋商變更之餘地者；所稱按其情形顯失公平者，則係指依
    契約本質所生之主要權利義務，或按法律規定加以綜合判斷
    ，有顯失公平之情形。而依據申請書約定事項第一條約定：
    「受讓特約商請求申請人支付其付款之權利及依各該契約約
    定所得享有之其他一切權利及利益（應收帳款債權）。」第
    六條約定：「同意不得以申請人與特約商間之法律關係存在
    與否或其他任何事由對抗誠泰商業銀行及誠泰股份有限公司
    。」，此約定與民法第二百九十九條第一項規定：債務人於
    受通知時，所得對抗讓與人之事由，皆得以之對抗受讓人相
    違背。上訴人之申請書之約定，對於被上訴人而言顯失公平
    ，故得主張該等約定無效。
四、本件兩造就「活力健身卡收費單據（原審卷p-04）」、「申
    請表（原審卷p-32）」形式上真正均無爭執。上訴人主張該
    申請表（原審卷p-32）為「簽訂消費性商品貸款契約」，約
    定內容為被上訴人向拓遠股份有限公司購買商品活力健身卡
    ，並向第三人誠泰商業銀行（現已更名臺灣新光商業銀行）
    辦理分期貸款，約定於每月30日以富邦銀行信用卡（卡號
    0000-0000-0000-0000）繳付每期應繳金額8,200元共計36
    期，該筆債權業經第三人誠泰商業銀行讓與上訴人（參見原
    審卷p-33）。被上訴人則以訂約時，僅認定其與拓遠股份有
    限公司簽訂契約，而以富邦銀行信用卡分期付款之方式給付
    ，並不知道有與誠泰銀行或上訴人簽訂任何契約，而上訴人
    所提出之申請表即簽訂消費性商品貸款契約，未經其於合理
    期間審閱，就契約之內容，對被上訴人顯失公平，被上訴人
    主張該契約（申請書，原審卷p-32）無效。
五、系爭申請表上約定事項共七條，是否足以拘束被上訴人？
  (1)該申請表上約定事項是否為定型化契約？由申請表上約定事
    項共七條均為繕打印刷，並無任何可以協商、修正之空間或
    保留，足以證實應為定型化契約。而上訴人主張系爭申請表
    之內容，僅為被上訴人基於委任關係授予上訴人代理權，並
    非以消費而為目的之法律關係，可謂被上訴人與上訴人成立
    授予代理權之委任關係，而後與第三人誠泰銀行成立消費性
    借貸契約關係，均為民法所規定之範疇，自無消費者保護法
    之適用，應依契約文義即申請表之內容為當事人真意云云。
    惟查，系爭申請表約定事項內容，是消費者委託上訴人向銀
    行申請貸款，用以支付商品之售價，契約主要目的及其經濟
    價值是「申辦貸款」「支付價金」，這是以完成經濟目的為
    主的消費行為，當然是消費者保護法所應保護之範疇，上訴
    人所稱自無足採。
  (2)系爭申請表依消費者保護法第十一條之一之規定，應有三十
    日以內之合理期間，供消費者審閱全部條款內容。經查，申
    請書上約定事項第七條雖有「條款於簽署前均已經合理天數
    詳細審閱」之記載，但此屬定型化契約條款不能據以認定消
    費者已審閱全部條款；企業經營者仍應於訂約前，向消費者
    揭露該契約條款之內容，並使消費者於依該條款訂約前，有
    審閱內容之機會，如未給予該合理審閱期間，自不得認為被
    上訴人自身未完全瞭解契約內容即簽名於契約上，是對自身
    權利之拋棄。故企業經營者以「定型化審閱期間條款」方式
    ，抗辯其已盡此義務，而消費者有爭執時，企業經營者應積
    極證明有提供消費者合理之審閱期間，不得僅憑契約書上有
    「定型化審閱期間條款」之記載，即認定消費者已於合理期
    間審閱全部條款內容。現存之證據顯示被上訴人（即消費者
    ）於93年07月24日簽署兩項文件其中包括系爭申請表（消費
    性商品貸款契約），上訴人復無法舉證證明有交付被上訴人
    合理天數詳細審閱之事實，被上訴人抗辯未經合理天數詳細
    審閱應屬可信。
  (3)按消費者保護法施行細則第12條：定型化契約條款因字體、
    印刷或其他情事，致難以注意其存在或辨識者，該條款不構
    契約之內容。是否因「字體、印刷或其他情事」致難以注意
    其存在或辨識，並非以該條款單獨觀察，而是應由整個定型
    化契約之簽訂過程來觀察系爭條款之處理方式。
    由系爭申請表本身而言，填寫資料區分為三大部分，依序
      為「（藍色框）申請人資料（註明：本人填寫）」、「（
      橘色框）連帶保證人（註明：連帶保證人填寫）」、「（
      綠色框）經銷商填寫欄（註明：經銷商填寫）」，而系爭
      約定事項是設計於「經銷商填寫欄（註明：經銷商填寫）
      」之後，最後簽章之欄位也設計三各區塊「（綠色框）經
      銷商」「（藍色框）申請人」「（橘色框）連帶保證人」
      ，而被上訴人簽名部分係最末「（藍色框）申請人」簽章
      部分，以及（藍色框）申請人資料欄之繳款方式，信用卡
      繳款同意書持卡人簽名，由整個申請表來觀察，其中約定
      事項之內容確實字體細小（以所有印刷字體為觀察）、位
      置隱蔽（以各色框以外之部分為觀察），上訴人稱系爭申
      請表約定事項條款共計七條，且於契約目的條款及合理審
      閱期條款均另以顏色較明顯的紅色加以註記，並將系爭申
      請表約定條款罝放於簽名欄位上，其字體並非無法辯識云
      云，僅由申請表約定事項條款本身來觀察，而非著重於整
      體觀察，應不足採。
    另由系爭申請表簽訂過程而言。被上訴人（即消費者）於
      93年07月24日同一日簽署「活力健身卡收費單據（原審卷
      p-04）」、「申請表（原審卷p-32）」兩項文件。其中「
      活力健身卡收費單據」上被上訴人確認承買訴外人拓遠股
      份有限公司之商品活力健身卡，並敘明以富邦銀行信用卡
      分期付款，故被上訴人於「刷卡人簽名、會員確認簽名」
      兩個欄位上簽名，而拓遠股份有限公司核蓋「收款專用章
      」，所以消費者當然將之視為收費單據，而收費單據邊另
      印刷小字載明「（會員入會申請表）」，可以顯示本項文
      件之重心在於會員入會申請表，及在消費者同意以信用卡
      分期付款給拓遠股份有限公司；而另一文件系爭「申請表
      」（原審卷p-32），對消費者而言最明顯的就是申請人之
      基本資料及信用卡繳款同意書，而下方簽名欄位除連帶保
      證人外，僅為「拓遠股份有限公司（出售廠商）」、「申
      請人（消費者）」。就兩份文件同時簽訂而合併觀察，就
      消費者而言，第一份「收費單據」應是會員入會申請表（
      及收據），而第二份系爭「申請表」應是信用卡繳款同意
      書（同意出售廠商拓遠股份有限公司逐期請款），故被上
      訴人稱其訂約時認定與拓遠股份有限公司簽訂契約，而以
      富邦銀行信用卡分期付款之方式給付，並不知道有與誠泰
      銀行或上訴人簽訂任何契約，應屬可信。
  (4)故被上訴人主張該約定事項之內容共第七條，因違反消費者
    保護法第十一條之一，消費者保護法施行細則第12條，不構
    成契約之內容，應屬可採。
六、本件原判決以被上訴人未經事先審閱，且契約內容字體過小
    、記載密接而內容繁複，並經被上訴人主張不構成系爭契約
    之內容，而為上訴人敗訴之判決應無違誤。上訴人提起上訴
    ，為無理由，應予駁回。
    因本案事證已臻明確，兩造其餘主張陳述及所提之證據，均
    毋庸再予審酌，附此敘明。
七、據上論結，本件上訴為無理由，依民事訴訟法第436條之1第
    3項、第449條第1項、第78條，判決如主文。
中　　華　　民　　國　　96　　年　　7 　　月　　18　　日
        民事第五庭    審判長法　官　翁昭蓉
                            法　官　陶亞琴
                            法　官　陳心弘
以上正本係照原本作成。
本判決不得上訴。
 中　　華　　民　　國　　96　　年　　7　　月　　18　　日
                                      書記官許博為
